ACORDAO-COMPLETO-2376426

ACÓRDÃO 11410/2019 ATA 39/2019 - SEGUNDA CÂMARA

VISTA, relatada e discutida esta tomada de contas especial, instaurada pelo Conselho Nacional de Desenvolvimento Científico e Tecnológico - CNPq em desfavor de Rafael de Cássio Bernardi em razão da omissão no dever de prestar contas dos recursos federais transferidos mediante termo de compromisso firmado para concessão de auxílio a pesquisa com vistas à realização do Projeto "Prometro - Análise estrutural de cadeias de celulose e seus complexos com celulases por métodos computacionais de modelagem molecular".
ACORDAM os ministros do Tribunal de Contas da União, reunidos em sessão da 2ª Câmara, ante as razões expostas pela relatora, e com fundamento nos arts. 1º, inciso I, 12, § 3º, 16, inciso III, alíneas "a" e "c", 19, 23, inciso III, 26, 28, inciso II, e 57 da Lei 8.443/1992 c/c os arts. 1º, inciso I, 209, inciso I, 210, 214, inciso III, alínea "a" e 215 a 217 do Regimento Interno, em: 
9.1. considerar revel Rafael de Cássio Bernardi;
9.2. julgar irregulares as contas de Rafael de Cássio Bernardi;
9.3. condená-lo ao recolhimento aos cofres do Conselho Nacional de Desenvolvimento Científico e Tecnológico do montante de R$ 402.250,00 (quatrocentos e dois mil e duzentos e cinquenta reais) , acrescido de encargos legais calculados de 27/12/2010 até a data da efetiva quitação;
9.4. aplicar-lhe multa de R$ 331.000,00 (trezentos e trinta e um mil reais) , a ser recolhida aos cofres do Tesouro Nacional, com atualização monetária calculada da data deste acórdão até a data do pagamento, se este for efetuado após o vencimento do prazo abaixo estipulado;
9.5. fixar prazo de 15 (quinze) dias, a contar da notificação, para comprovação, perante o Tribunal, do recolhimento das dívidas acima imputadas;
9.6. autorizar a cobrança judicial das dívidas, caso não atendida a notificação;
9.7. autorizar o pagamento das dívidas em até 36 (trinta e seis) parcelas mensais consecutivas, caso venha a ser solicitado pelo responsável antes do envio do processo para cobrança judicial;
9.8. fixar o vencimento da primeira parcela em 15 (quinze dias) , a contar do recebimento da notificação, e o das demais a cada 30 (trinta) dias, com incidência de encargos legais sobre o valor de cada parcela; 
9.9. alertar ao responsável que a inadimplência de qualquer parcela acarretará vencimento antecipado do saldo devedor.
9.10. dar ciência desta deliberação ao responsável, ao Conselho Nacional de Desenvolvimento Científico e Tecnológico e ao procurador-chefe da Procuradoria da República no Distrito Federal, nos termos do art. 16, § 3º, da Lei 8.443/1992.

Tomada de contas especial instaurada pelo Conselho Nacional de Desenvolvimento Científico e Tecnológico em desfavor de beneficiário em razão da omissão no dever de prestar contas de recursos federais transferidos mediante termo de compromisso firmado para concessão de auxílio a pesquisa no sentido da realização de projeto.

Segunda Câmara

Ministério da Ciência, Tecnologia, Inovações e Comunicações - MCTIC.

3. Responsável: Rafael de Cássio Bernardi (CPF XXX.539.859-XX).

13.1. Ministros presentes: Augusto Nardes (na Presidência), Raimundo Carreiro e Ana Arraes (Relatora).
13.2. Ministro-Substituto convocado: Augusto Sherman Cavalcanti.
13.3. Ministros-Substitutos presentes: Marcos Bemquerer Costa e André Luís de Carvalho.

ACORDAO-COMPLETO-2539268

Acórdão 3192/2022 - Segunda Câmara

ANA ARRAES

Transcrevo, a seguir, a instrução elaborada por auditor federal de controle externo da Secretaria de Controle Externo de Tomada de Contas Especial - SecexTCE, que contou com a anuência de seus dirigentes e do Ministério Público junto ao TCU - MPTCU (peças 22 a 25) :
"INTRODUÇÃO
1.		Trata-se de tomada de contas especial instaurada pelo Conselho Nacional de Desenvolvimento Científico e Tecnológico - CNPq/MCTIC, tendo como responsável o Sr. Rafael de Cássio Bernardi (CPF XXX.539.859-XX) , ante o descumprimento de compromisso assumido junto ao órgão: não apresentação do relatório técnico final, da prestação de contas financeira e das avaliações de bolsistas vinculados ao Termo de Concessão e Aceitação de Apoio Financeiro a Projeto (Peça 6, p. 42-44 e 58) .
HISTÓRICO
2.		Por conta do Processo Técnico nº Processo 563123/2010-9 - Termo de Compromisso referente à Concessão de Auxílio a Pesquisa, pelo período de 1º/12/2010 a 5/6/2013, para realização do projeto 'PROMETRO - Análise Estrutural de Cadeias de Celulose e seus complexos com Celulases por Método Computacionais de Modelagem Molecular', o CNPq repassou R$ 32.250,00 ao Sr. Rafael de Cássio Bernardi, além dos valores recebidos pelos bolsistas vinculados ao projeto durante o período em que o coordenou, perfazendo o montante de R$ 402.250,00.
3.		O descumprimento do Termo de Compromisso se deu pelo fato de que o mesmo teve sua vigência finalizada em 5/6/2013, antes do prazo acordado, pois o Sr. Rafael de Cássio Bernardi requereu mudança de titularidade do projeto, a qual foi aprovada e efetivada nesta data, quando um novo pesquisador submeteu nova proposta junto à Plataforma Carlos Chagas, tendo o montante recebido sido aplicado no projeto, durante o período de 1º/12/2010 a 5/6/2013, e o saldo que ainda seria pago liberado para o novo pesquisador.
4.		O CNPq esclareceu que, 'apesar de não haver norma específica sobre mudança de titularidade, entende-se que os valores recebidos ao tempo da concessão devem ser justificados pelo coordenador do projeto por meio da prestação de contas - apresentação do relatório técnico final, prestação de contas financeira e avaliações de bolsistas vinculados ao projeto, este último quando houver'. Ocorre que o Sr. Rafael Bernardi não prestou contas dos valores recebidos no período em que foi coordenador, de 1º/12/2010 a 5/6/2013, sendo responsável pela omissão na prestação de contas do referido projeto e avaliação dos bolsistas. 
5.		Por meio dos Ofícios CNPq/COFIN/COPCO nº s 029129/2016 e 030783/2016, recebidos em 26/1/2016 (Peça 6, p. 65-68) , o CNPq solicitou ao Sr. Rafael de Cássio Bernardi o envio do relatório técnico e da prestação de contas do Projeto, sob pena de instauração de tomada de contas especial, porém ele não se manifestou.
6.		Por meio da Notificação DGTI/CGADM/COPCO/SETCE nº 28/2017, recebida em 9/5/2017 (Peça 7, p. 401-404) , ele foi notificado a apresentar defesa ou recolher o valor devido, atualizado monetariamente, sob pena de inscrição no SIAFI como inadimplente e instauração de tomada de contas, e novamente não se manifestou.
7.		Diante do não saneamento das irregularidades apontadas e da não devolução dos recursos, instaurou-se a Tomada de Contas Especial. No Relatório do Tomador de Contas Especial nº 29/2017 (Peça 7, p. 413-420) conclui-se que o prejuízo importaria no valor total dos recursos repassados, imputando-se a responsabilidade ao Sr. Rafael de Cássio Bernardi, ante a omissão da prestação de contas do Processo Técnico nº Processo 563123/2010-9 - Termo de Compromisso referente à Concessão de Auxílio a Pesquisa, pelo período de 1º/12/2010 a 5/6/2013, para realização do projeto 'PROMETRO - Análise Estrutural de Cadeias de Celulose e seus complexos com Celulases por Método Computacionais de Modelagem Molecular', ante a não apresentação do relatório técnico final, da prestação de contas financeira e das avaliações de bolsistas vinculados ao Projeto.
8.		Verificou-se, na instrução inicial (Peça 8) , que não foram juntados aos autos nem o Relatório de Auditoria da Controladoria Geral da União, nem o Certificado de Auditoria e o Parecer do Dirigente, observando-se que o Pronunciamento Ministerial se encontra presente nos autos na Peça 5; concluiu-se pela necessidade de efetuar diligência ao CNPq para sanar essas ausências.
9.		Desse modo, com os pronunciamentos concordantes dos Srs. Diretor e Secretário da SECEX-TCE (Peças 9 e 10) , e conforme delegação de competência conferida pela Relatora, Ministra Ana Arraes (art. 1º, inciso I, da Portaria MIN-AA 1, de 21/7/2014) , realizou-se referida diligência ao Presidente do CNPq, mediante Ofício nº 2080/2018-TCU/Secex-TCE (Peça 11) , que, em resposta, encaminhou, através do Ofício DGTI nº 325/2019, o 'Termo de Concessão e Aceitação, bem como arquivo digitalizado contendo o Relatório de Auditoria da Controladoria Geral da União, o Certificado de Auditoria e Parecer do Dirigente, recebidos do Ministério da Transparência e Controladoria-Geral da União', acrescentando que o Termo de Compromisso assinado pelo pesquisador é o Termo de Concessão e Aceitação, o qual já havia sido enviado por aquele Conselho (Peça 12) .
10.		Examinando os referidos documentos, verifica-se que o Relatório e o Certificado de Auditoria nº 424/2018, da Controladoria Geral da União, bem como o Parecer do Dirigente do Controle Interno nº 424/2018 (Peça 12, p. 3-7) , chegaram às mesmas conclusões do Relatório do Tomador de Contas Especial nº 29/2017 (Peça 7, p. 413-420) .
11.		Na última instrução (Peça 15) , analisando-se os documentos nos autos, concluiu-se pela necessidade de realização da citação do Sr. Rafael de Cássio Bernardi, nestes termos:
Realizar a citação, com fundamento nos arts. 10, § 1º, e 12, incisos I e II, da Lei 8.443/1992, c/c o art. 202, incisos I e II, do RI/TCU, do Sr. Rafael de Cassio Bernardi (CPF XXX.539.859-XX) , para que, no prazo de quinze dias, em decorrência da conduta praticada, apresente alegações de defesa e/ou recolha, ao cofre especificado, a quantia abaixo indicada, atualizada monetariamente a partir da respectiva data até o efetivo recolhimento, abatendo-se, na oportunidade, a quantia eventualmente ressarcida, na forma da legislação em vigor, que gerou a irregularidade demonstrada a seguir:
Irregularidade: descumprimento de compromisso assumido junto ao órgão: não apresentação do relatório técnico final, da prestação de contas financeira e das avaliações de bolsistas vinculados ao Termo de Concessão e Aceitação de Apoio Financeiro ao Projeto 'PROMETRO - Análise Estrutural de Cadeias de Celulose e seus complexos com Celulases por Método Computacionais de Modelagem Molecular - Processo Técnico nº Processo 563123/2010-9'.
Descrição da irregularidade: descumprimento de compromisso assumido junto ao órgão: não apresentação do relatório técnico final, da prestação de contas financeira e das avaliações de bolsistas vinculados ao Termo de Concessão e Aceitação de Apoio Financeiro ao Projeto 'PROMETRO - Análise Estrutural de Cadeias de Celulose e seus complexos com Celulases por Método Computacionais de Modelagem Molecular - Processo Técnico nº Processo 563123/2010-9';
Evidências da irregularidade: Relatório do Tomador de Contas Especial nº 29/2017, e Relatório e Certificado de Auditoria nº 424/2018, da Controladoria Geral da União;
Normas infringidas: art. 37, caput, c/c o art. 70, parágrafo único, da Constituição da República Federativa do Brasil; art. 93, do Decreto-lei 200/1967; art. 66, do Decreto 93.872/1986; e itens 6.3 e 5.6 da Resolução Normativa nº 015/2006, do CNPq;
Cofre credor: Conselho Nacional de Desenvolvimento Científico e Tecnológico - CNPq
Quantificação do dano:
Processo Técnico nº Processo 563123/2010-9:
	Valor (R$) 
	Data

	402.250,00
	27/12/2010

Valor atualizado do débito (sem juros) , em 27/2/2019: R$ 648.225,88.
Conduta: não demonstrar a boa e regular aplicação dos recursos federais recebidos do CNPq, ante a não apresentação do relatório técnico final, da prestação de contas financeira e das avaliações de bolsistas vinculados ao Termo de Concessão e Aceitação de Apoio Financeiro ao Projeto 'PROMETRO - Análise Estrutural de Cadeias de Celulose e seus complexos com Celulases por Método Computacionais de Modelagem Molecular - Processo Técnico nº Processo 563123/2010-9';
Nexo de causalidade: a conduta descrita impediu a comprovação da boa e regular aplicação dos recursos repassados pelo CNPq, por força do Termo de Concessão e Aceitação de Apoio Financeiro ao Projeto 'PROMETRO - Análise Estrutural de Cadeias de Celulose e seus complexos com Celulases por Método Computacionais de Modelagem Molecular - Processo Técnico nº Processo 563123/2010-9', em afronta ao art. 37, caput, c/c o art. 70, parágrafo único, da Constituição da República Federativa do Brasil; art. 93, do Decreto-lei 200/1967; art. 66, do Decreto 93.872/1986; e itens 6.3 e 5.6 da Resolução Normativa nº 015/2006, do CNPq;
Culpabilidade: não há excludentes de ilicitude, de culpabilidade e de punibilidade; é razoável supor que o responsável tinha consciência da ilicitude de sua conduta; era exigível conduta diversa da praticada, qual seja, desincumbir-se do seu dever por meio da apresentação da prestação de contas no prazo e forma devidos e estabelecer o prazo máximo de 30 dias para que as UEx apresentassem as respectivas prestações de contas ou a devolução dos recursos;
Encaminhar cópia da presente instrução ao responsável, a fim de subsidiar a apresentação de suas alegações de defesa e/ou razões de justificativa;
Esclarecer ao responsável, em obediência ao art. 12, § 3º, da Lei 8.443/1992, e ao art. 12, inciso VII, da Resolução TCU 170/2004, que o não atendimento à citação ou à audiência implicará revelia, para todos os efeitos, dando-se prosseguimento ao processo.
12.	Em cumprimento ao pronunciamento da Unidade (Peça 17) , foi efetuada a citação do Sr. Rafael de Cássio Bernardi: 
	Ofício
	Data de Recebimento do Ofício
	Nome do Recebedor do Ofício
	Observação
	Fim do Prazo para Defesa

	1066/2019-TCU/Secex-TCE (Peça 18) , 19/3/2019
	15/4/2019 (Vide AR de Peça 19) 
	Enemerson Gomes
	Ofício recebido no endereço da responsável, conforme pesquisa no sistema da Receita Federal (Peça 21) 
	2/5/2019

13.	Transcorrido o prazo regimental, o responsável permaneceu silente, devendo ser considerado revel, nos termos do art. 12, § 3º, da Lei 8.443/1992.
EXAME TÉCNICO
Da validade das notificações
14.	Preliminarmente, cumpre tecer breves considerações sobre a forma como são realizadas as comunicações processuais no TCU. A esse respeito, destacam-se o art. 179, do Regimento Interno do TCU (Resolução 155, de 4/12/2002) e o art. 4º, inciso III, § 1º, da Resolução TCU 170, de 30 de junho de 2004, in verbis:
Art. 179. A citação, a audiência ou a notificação, bem como a comunicação de diligência, farse-ão:
I - mediante ciência da parte, efetivada por servidor designado, por meio eletrônico, fac-símile, telegrama ou qualquer outra forma, desde que fique confirmada inequivocamente a entrega da comunicação ao destinatário;
II - mediante carta registrada, com aviso de recebimento que comprove a entrega no endereço do destinatário;
III - por edital publicado no Diário Oficial da União, quando o seu destinatário não for localizado
 (...) 
Art. 3º As comunicações serão dirigidas ao responsável, ou ao interessado, ou ao dirigente de órgão ou entidade, ou ao representante legal ou ao procurador constituído nos autos, com poderes expressos no mandato para esse fim, por meio de:
I - correio eletrônico, fac-símile ou telegrama;
II - servidor designado;
III - carta registrada, com aviso de recebimento;
IV - edital publicado no Diário Oficial da União, quando o seu destinatário não for localizado, nas hipóteses em que seja necessário o exercício de defesa'.
Art. 4º. Consideram-se entregues as comunicações:
I - efetivadas conforme disposto nos incisos I e II do artigo anterior, mediante confirmação da ciência do destinatário;
II - realizadas na forma prevista no inciso III do artigo anterior, com o retorno do aviso de recebimento, entregue comprovadamente no endereço do destinatário;
III - na data de publicação do edital no Diário Oficial da União, quando realizadas na forma prevista no inciso IV do artigo anterior.
§ 1º O endereço do destinatário deverá ser previamente confirmado mediante consulta aos sistemas disponíveis ao Tribunal ou a outros meios de informação, a qual deverá ser juntada ao respectivo processo.
 (...) 
15.	Portanto, temos que a validade da citação via postal não depende de que o aviso de recebimento seja assinado pelo próprio destinatário da comunicação, o que dispensa, no caso em tela, a entrega do AR em 'mãos próprias'. A exigência da norma é no sentido de o Tribunal verificar se a correspondência foi entregue no endereço correto, residindo aqui a necessidade de certeza inequívoca. 
16.	Não é outra a orientação da jurisprudência do TCU, conforme se verifica dos julgados a seguir transcritos:
São válidas as comunicações processuais entregues, mediante carta registrada, no endereço correto do responsável, não havendo necessidade de que o recebimento seja feito por ele próprio (Acórdão 3648/2013-TCU-Segunda Câmara, Relator Ministro JOSÉ JORGE) ;
É prescindível a entrega pessoal das comunicações pelo TCU, razão pela qual não há necessidade de que o aviso de recebimento seja assinado pelo próprio destinatário. Entregandose a correspondência no endereço correto do destinatário, presume-se o recebimento da citação. (Acórdão 1019/2008-TCU-Plenário, Relator Ministro BENJAMIN ZYMLER) ;
As comunicações do TCU, inclusive as citações, deverão ser realizadas mediante Aviso de Recebimento - AR, via Empresa Brasileira de Correios e Telégrafos, bastando para sua validade que se demonstre que a correspondência foi entregue no endereço correto. (Acórdão 1526/2007-TCU-Plenário, Relator Ministro AROLDO CEDRAZ) .
17.	A validade do critério de comunicação processual do TCU foi referendada pelo Supremo Tribunal Federal, nos termos do julgamento do MS-AGR 25.816/DF, por meio do qual se afirmou a desnecessidade da ciência pessoal do interessado, entendendo-se suficiente a comprovação da entrega do 'AR' no endereço do destinatário:
EMENTA: AGRAVO REGIMENTAL. MANDADO DE SEGURANÇA. DESNECESSIDADE DE INTIMAÇÃO PESSOAL DAS DECISÕES DO TRIBUNAL DE CONTAS DA UNIÃO. ART. 179 DO REGIMENTO INTERNO DO TCU. INTIMAÇÃO DO ATO IMPUGNADO POR CARTA REGISTRADA, INICIADO O PRAZO DO ART. 18 DA LEI nº 1.533/51 DA DATA CONSTANTE DO AVISO DE RECEBIMENTO. DECADÊNCIA RECONHECIDA. AGRAVO IMPROVIDO.
O envio de carta registrada com aviso de recebimento está expressamente enumerado entre os meios de comunicação de que dispõe o Tribunal de Contas da União para proceder às suas intimações.
O inciso II do art. 179 do Regimento Interno do TCU é claro ao exigir apenas a comprovação da entrega no endereço do destinatário, bastando o aviso de recebimento simples.
18.	No caso vertente, o ofício de citação do responsável foi encaminhado ao endereço constante da base de dados CPF da Receita Federal (Peça 21) , de forma bastante zelosa, e a entrega do ofício nesse endereço ficou comprovada (Peça 20) .
19.	Apesar de regularmente citado, o responsável deixou transcorrer in albis o prazo regimental que lhe foi concedido para apresentar alegações de defesa e/ou efetuar o recolhimento do débito, motivo pelo qual se impõe o reconhecimento da revelia de que trata o art. 12, § 3º, da Lei 8.443/1992.
20.	Deve-se observar que, nos processos do TCU, a revelia não implica a presunção de que sejam verdadeiras todas as imputações levantadas contra os responsáveis, diferentemente do que ocorre no processo civil, em que o não comparecimento do réu aos autos leva à presunção da verdade dos fatos narrados pelo autor. Dessa forma, a avaliação da responsabilidade do agente não pode prescindir da prova existente no processo ou para ela carreada.
21.	Assim, independentemente da revelia, a avaliação da responsabilidade do agente nos processos desta Corte não prescinde dos elementos existentes nos autos ou para ele carreados, uma vez que são regidos pelo princípio da verdade material (Acórdão 163/2015-TCU-Segunda Câmara, Relator Ministro ANDRÉ DE CARVALHO; 2.685/2015 - TCU - 2ª Câmara, Relator Ministro RAIMUNDO CARREIRO; 2.801/2015 - TCU - 1ª Câmara, Relator Ministro WALTON ALENCAR RODRIGUES; 4.340/2015 - TCU - 1ª Câmara, Relator Ministro WEDER DE OLIVEIRA e 5.537/2015 - TCU - 1ª Câmara, Relator Ministro WEDER DE OLIVEIRA) . 
22.	Entretanto, cabe destacar que, nas fases anteriores desta TCE, o responsável também não se manifestou quanto às irregularidades que lhes foram imputadas, mantendo-se omisso, conforme registrado no Relatório de Tomada de Contas Especial nº 29/2017 (Peça 7, p. 413-420) .
23.	Adicionalmente, a irregularidade imputada ao responsável está claramente demonstrada nos autos, não sendo possível, nesta fase processual, o aproveitamento de qualquer análise de elementos em defesa do Sr. Rafael de Cássio Bernardi.
Da análise da pretensão punitiva
24.	Vale ressaltar que a jurisprudência pacífica nesta Corte é no sentido da imprescritibilidade das ações de ressarcimento ao erário (Súmula-TCU 282) . Dessa forma, identificado dano ao erário, deve-se instaurar e julgar o processo de tomada de contas especial para responsabilizar seus agentes causadores, respeitando o direito ao contraditório e à ampla defesa, independentemente de quando ocorreram os atos impugnados.
25.	Já a pretensão punitiva do TCU, conforme Acórdão 1441/2016-TCU-Plenário, que uniformizou a jurisprudência acerca dessa questão, subordina-se ao prazo geral de prescrição indicado no art. 205 do Código Civil, que é de 10 anos, contado da data de ocorrência da irregularidade sancionada, nos termos do art. 189 do Código Civil, sendo este prazo interrompido pelo ato que ordenar a citação, a audiência ou a oitiva do responsável. Conforme o mesmo Acórdão, a ocorrência desta espécie de prescrição será aferida, independentemente de alegação da parte, em cada processo no qual haja intenção de aplicação das sanções previstas na Lei 8.443/1992.
26.	Considerando que o ato imputado foi o descumprimento de Termo de Compromisso assumido junto ao CNPq, ante a não apresentação do relatório técnico final, da prestação de contas financeira e das avaliações de bolsistas vinculados ao Projeto 'PROMETRO' - Processo Técnico Processo 563123/2010-9, o início da contagem do prazo prescricional deverá coincidir com o final do prazo fixado para a apresentação do referido relatório, prestação de contas e avaliações, que, no presente caso, ocorreu em 27/12/2010. Sendo assim, em razão de não ter transcorrido mais de 10 anos entre esta data e a data que ordenou a citação (16/2/2019 - Peça 17) , constata-se que não ocorreu a prescrição da pretensão punitiva.
27.	Cumpre observar que o beneficiário dos valores não se reveste da condição de bolsista descumpridor de termo de compromisso, circunstância que poderia, em tese, afastar a aplicação da penalidade de multa, na esteira de jurisprudência recente da Corte de Contas. 
28. 	Com efeito, ao assinar o Termo de Aceitação de Apoio Financeiro a Projeto (peça 6, p. 6-20) , o Sr. Rafael de Cássio Bernardi assumiu a condição de gestor dos recursos públicos federais pactuados e, nessa qualidade, chamou para si o ônus de comprovar a sua aplicação. 
29. 	O Tribunal, nesse caso, vem consolidando entendimento de que deve ser apenado o responsável inadimplente na prestação de contas de recursos destinados a apoio financeiro de projeto de pesquisa, e. g. Acórdão 961/2011-TCU-Primeira Câmara, Relator Marcos Bemquerer; Acórdão 1761/2011-TCU-Primeira Câmara, Relator Ubiratan Aguiar; Acórdão 1052/2011-TCU-Segunda Câmara, Aroldo Cedraz; Acórdão 771/2012-TCU-Primeira Câmara, Relatora Ana Arraes; Acórdão 67/2015-TCU-Segunda Câmara, Relator Raimundo Carreiro e Acórdão 2845/2019-TCU-Primeira Câmara, Relator Marcos Bemquerer.
30.	Para melhor esclarecimento, segue abaixo transcrição do Acórdão 2845/2019-TCU-Primeira Câmara, Relator Marcos Bemquerer: 
18. No caso em exame, ao contrário de uma típica bolsa de ensino ou pesquisa - que prevê o pagamento de valor mensal fixo para a subsistência do bolsista, o Edital MCT/CNPq 14/2010 previa que os recursos aportados nos projetos selecionados poderiam ser destinados para o financiamento de itens de custeio e capital, tais como material de consumo, peças de reposição de equipamentos, software, serviços de terceiros, passagens e diárias, material bibliográfico, dentre outros (peça 1, fl. 22) . Aliás, o edital expressamente vedava a utilização dos recursos em despesas com o pagamento de salários ou a concessão de qualquer modalidade de bolsa. 
19. 	Por isso, é aplicável à análise das contas do auxílio financeiro ora em exame os Acórdão 4204/2011-TCU-Segunda Câmara, 1.761/2011-1ª Câmara, 771/2012-1ª Câmara, 13.215/2016-2ª Câmara, 6.485/2012-2ª Câmara e 67/2015-2ª Câmara, em que restou consignado que a omissão no dever de prestar contas da aplicação de recursos destinados ao financiamento a projeto de pesquisa sujeita o infrator ao julgamento pela irregularidade das contas, com imposição de débito e multa. Pelo seu didatismo, reproduzo trecho do voto condutor do último decisum citado, proferido pelo Ministro Raimundo Carreiro: 
4. Diante disso, a unidade técnica propôs julgar irregulares as contas do responsável e condená-lo ao ressarcimento do valor recebido[..]. Destacou que a jurisprudência desta Corte é pacífica no sentido de não aplicar multa ao beneficiário de bolsa de estudo ou pesquisa que deixar de cumprir as obrigações assumidas. 
5. O Ministério Público seguiu a unidade técnica quanto ao julgamento pela irregularidade das contas e à condenação em débito, [...]. Dissentiu ainda da interpretação dada pela unidade técnica acerca da jurisprudência relativa à aplicação de multa neste caso. Considerando a natureza e a gravidade da falha cometida, a qual diferentemente daquela observada em processos do CNPq que envolvem a concessão de bolsas de mestrado e doutorado no exterior, propôs seja aplicada a multa prevista no art. 57 da Lei n.º 8.443, de 1992. Propôs ainda a remessa de cópias do acórdão que vier a ser proferido e também do relatório e do voto que o fundamentarem ao Procurador-Chefe da República no Estado do Rio de Janeiro, nos termos do art. 16, §3º, da mesma lei c/c o art. 209, §7º, do Regimento Interno. 
6. Acolho a proposta apresentada pela unidade técnica com os reparos mencionados pelo Ministério Público. De fato, o julgamento pela irregularidade das contas devido à omissão no dever de prestar contas está previsto na alínea 'a' do art. 16 da Lei n.º 8.443, de 1992. O julgamento pela irregularidade das contas devido a dano ao erário prevê-se no mesmo artigo, na alínea 'b'. Quanto à multa, não tem sido atribuída aos bolsistas que não comprovam terem cumprido os termos acordados com o CNPq para o recebimento da bolsa. No entanto, isso não se confunde com a ausência de comprovação da aplicação de recursos federais destinados diretamente à realização de determinada pesquisa. Neste caso, correto exigir a devolução dos valores recebidos e aplicar multa devido à gravidade da conduta do responsável. 
20. Dessa maneira, a situação do recorrente é análoga a de um gestor que celebra um convênio ou instrumento congênere e se omite no dever de prestar contas, conduta que remansosa jurisprudência do TCU costuma sancionar com a multa capitulada no art. 57 da Lei 8.443/1992, na medida em que tal obrigação constitui dever inafastável de todo aquele que utiliza e gerencia recursos públicos, conforme disposto no art. 70, parágrafo único, da Constituição Federal de 1988. 
21. Uma vez que os recursos em tela se destinaram à execução de projeto voltado à pesquisa científica e tecnológica, por óbvio, que o beneficiário dos valores federais não pode ser equiparado a um bolsista. Na verdade, ao assinar o Termo de Concessão e Aceitação de Apoio Financeiro a Projeto, o recorrente assumiu a condição de gestor dos recursos públicos federais pactuados e, nessa qualidade, chamou para si o ônus de comprovar a sua correta aplicação.
31.	Em se tratando de processo em que a parte interessada não se manifestou acerca das irregularidades imputadas, não há elementos para que se possa efetivamente aferir e reconhecer a ocorrência de boa-fé na conduta do responsável, podendo este Tribunal, desde logo, proferir o julgamento de mérito pela irregularidade das contas, conforme nos termos dos §§ 2º e 6º do art. 202 do Regimento Interno do TCU (Acórdão 2064/2011-TCU-Primeira Câmara, Relator Ministro Ubiratan Aguiar; Acórdão 6182/2011-TCU-Primeira Câmara, Relator Ministro-Substituto Weder de Oliveira; Acórdão 4072/2010-TCU-Primeira Câmara, Relator Ministro Valmir Campelo; Acórdão 1189/2009-TCU-Primeira Câmara, Relator Ministro-Substituto Marcos Bemquerer; Acórdão 731/2008-TCU-Plenário, Relator Ministro Aroldo Cedraz) . 
32. 	Dessa forma, o responsável deve ser considerado revel, nos termos do art. 12, §3º, da Lei 8.443/1992, devendo as contas serem julgadas irregulares, condenando-o ao débito apurado e aplicando-lhe a multa prevista no art. 57 da Lei 8.443/1992.
CONCLUSÃO
33.	A partir dos elementos constantes dos autos, foi possível verificar que o Sr. Rafael de Cássio Bernardi descumpriu o compromisso assumido junto ao Conselho Nacional de Desenvolvimento Científico e Tecnológico - CNPq, ante a não apresentação do relatório técnico final, da prestação de contas financeira e das avaliações de bolsistas vinculados ao Termo de Concessão e Aceitação de Apoio Financeiro ao Projeto 'PROMETRO - Análise Estrutural de Cadeias de Celulose e seus complexos com Celulases por Método Computacionais de Modelagem Molecular - Processo Técnico nº Processo 563123/2010-9'.
34.	Diante da revelia do responsável e inexistindo nos autos elementos que permitam concluir pela ocorrência de boa-fé ou de outros excludentes de culpabilidade em sua conduta, propõe-se que suas contas sejam julgadas irregulares, e que o Sr. Rafael de Cássio Bernardi seja condenado em débito.
PROPOSTA DE ENCAMINHAMENTO:
35.	Diante do exposto, submetem-se os presentes autos à consideração superior, propondo-se: 
a)	considerar revel, para todos os efeitos, o Sr. Rafael de Cássio Bernardi (CPF XXX.539.859-XX) , dando-se prosseguimento ao processo, com fundamento no art. 12, § 3º da Lei nº 8.443/1992;
b)	julgar irregulares, nos termos arts. 1º, inciso I, 16, inciso III, alínea 'b', da Lei 8.443/1992 c/c os arts. 19 e 23, inciso III, da mesma Lei, e com os arts. 1º, inciso I, 209, I, 210 e 214, inciso III, do Regimento Interno, as contas do Sr. Rafael de Cássio Bernardi (CPF XXX.539.859-XX) , condenando-o ao pagamento da quantia a seguir especificada, atualizada monetariamente e acrescida dos juros de mora, calculados a partir da data discriminada até a efetiva quitação do débito, fixando-lhe o prazo de 15 (quinze) dias para que comprove, perante o Tribunal, o recolhimento da referida quantia aos cofres do Conselho Nacional de Desenvolvimento Científico e Tecnológico - CNPq, nos termos do art. 23, inciso III, alínea 'a', da citada Lei c/c o art. 214, inciso III, alínea 'a', do Regimento Interno, ante o descumprimento de Termo de Compromisso assumido por ocasião do Termo de Concessão e Aceitação de Apoio Financeiro ao Projeto 'PROMETRO - Análise Estrutural de Cadeias de Celulose e seus complexos com Celulases por Método Computacionais de Modelagem Molecular - Processo Técnico nº Processo 563123/2010-9', ante a não apresentação do relatório técnico final, da prestação de contas financeira e das avaliações de bolsistas vinculados ao mesmo:
	Valor (R$) 
	Data

	402.250,00
	27/12/2010

Valor atualizado do débito até 5/8/2019: R$ 660.574,95
c)	aplicar ao Sr. Rafael de Cássio Bernardi (CPF XXX.539.859-XX) a multa referida no art. 57 da Lei nº 8.443, de 1992, fixando-lhe o prazo de 15 (quinze) dias, a partir da notificação, para que comprove, perante o Tribunal, seu recolhimento aos cofres do Tesouro Nacional, atualizada monetariamente desde a data deste acórdão até a data do efetivo pagamento;
d)	 autorizar, desde logo, a cobrança judicial da dívida, nos termos do art. 28, inciso II, da multicitada Lei 8.443/1992, caso não atendida a notificação;
e)	autorizar também  desde logo, se requerido, com fundamento no art. 26, da Lei 8.443/1992, c/c o art. 217, do Regimento Interno do TCU, o parcelamento da dívida em até 36 (trinta e seis) parcelas, incidindo sobre cada parcela, corrigida monetariamente, os correspondentes legais, fixando-lhe o prazo de quinze dias, a contar do recebimento da notificação, para comprovar perante o Tribunal o recolhimento da primeira parcela, e de trinta dias, a contar da parcela anterior, para comprovar os recolhimentos das demais parcelas, devendo incidir sobre cada valor mensal, atualizado monetariamente, os juros de mora devidos, no caso do débito, na forma prevista na legislação em vigor, alertando a responsável de que a falta de comprovação do recolhimento de qualquer parcela implicará o vencimento antecipado do saldo devedor, nos termos do art. 26, parágrafo único, da Lei 8.443/1992, c/c o art. 217, §2º, do Regimento Interno deste Tribunal;
f)	enviar cópia do Acórdão a ser prolatado, bem como do Relatório e do Voto que o fundamentarem ao Procurador-Geral da República no Distrito Federal, nos termos do § 3º do art. 16 da Lei 8.443/1992 c/c o § 7º do art. 209 do Regimento Interno do TCU, para adoção das medidas cabíveis, informando-lhe que o inteiro teor da deliberação pode ser consultado no endereço www.tcu.gov.br/acordaos;
g)	encaminhar cópia do Acórdão que vier a ser proferido ao Conselho Nacional de Desenvolvimento Científico e Tecnológico - CNPq, e ao responsável, para ciência, informando que a presente deliberação, acompanhada do Relatório e do Voto que a fundamenta, está disponível para a consulta no endereço www.tcu.gov.br/acordaos, além de esclarecer que, caso requerido, o TCU poderá fornecer sem custos as correspondentes cópias, de forma impressa."
É relatório.

não há.

Procurador Júlio Marcelo de Oliveira.

TOMADA DE CONTAS ESPECIAL. TERMO DE COMPROMISSO. CONCESSÃO DE AUXÍLIO A PESQUISA. OMISSÃO NO DEVER DE PRESTAR CONTAS. DESCUMPRIMENTO DA OBRIGAÇÃO ASSUMIDA. REVELIA. IRREGULARIDADE DAS CONTAS. CONDENAÇÃO EM DÉBITO E MULTA.

TOMADA DE CONTAS ESPECIAL (TCE)

Secretaria de Controle Externo de Tomada de Contas Especial - SecexTCE.

A presente tomada de contas especial foi instaurada pelo Conselho Nacional de Desenvolvimento Científico e Tecnológico - CNPq em razão de descumprimento de obrigação assumida mediante termo de compromisso firmado com Rafael de Cássio Bernardi por ocasião da concessão de auxílio a pesquisa para realização do Projeto "Prometro - Análise estrutural de cadeias de celulose e seus complexos com celulases por métodos computacionais de modelagem molecular".
2.	Registro, desde já, que acompanho integralmente as conclusões e o encaminhamento proposto pela Secretaria de Controle Externo de Tomada de Contas Especial - SecexTCE, também acolhidos pelo Ministério Público junto ao TCU, no sentido de julgar irregulares as contas, com condenação em débito e aplicação de multa.
3.	O CNPq repassou R$ 32.250,00 a Rafael de Cássio Bernardi. Somando-se aquele valor aos recebidos pelos bolsistas vinculados ao projeto coordenado pelo responsável, durante o período de 1º/12/2010 a 5/6/2013, perfaz-se o montante de R$ 402.250,00.
4.	O termo de compromisso teve sua vigência finalizada em 5/6/2013, antes do prazo acordado, pois o responsável requereu a mudança de titularidade do projeto, a qual foi aprovada e efetivada naquela data, mediante proposta submetida por novo pesquisador à Plataforma Carlos Chagas. O conselho esclareceu que, apesar de não haver norma específica sobre mudança de titularidade, se entende que os valores recebidos ao tempo da concessão devem ser justificados pelo coordenador do projeto mediante prestação de contas - apresentação do relatório técnico final, prestação de contas financeira e avaliações de bolsistas vinculados ao projeto. Contudo, Rafael de Cássio Bernardi não prestou contas dos valores recebidos no período em que fora coordenador.
5.	Conquanto tenha sido regularmente citado (ofício à peça 18 e AR à peça 19) , o responsável não compareceu aos autos para apresentar suas alegações de defesa e também não recolheu a importância devida, de modo que se operaram os efeitos da revelia, nos termos do art. 12, § 3º, da Lei 8.443/1992, o que dá ensejo ao prosseguimento do processo com análise dos documentos constantes dos autos.
6.	Ademais, nas fases anteriores desta TCE, Rafael Bernardi também não se manifestou quanto às irregularidades que lhe foram imputadas, mantendo-se omisso, conforme registrado no Relatório de Tomada de Contas Especial 29/2017 (peça 7, p. 413-420) .
7.	Cumpre destacar que o ônus da prova em matéria de aplicação de recursos públicos é invertido: compete ao responsável demonstrar sua correta destinação, consoante jurisprudência pacificada neste Tribunal e no Supremo Tribunal Federal.
8.	Em face da inexistência de elementos que permitam concluir pela boa-fé do responsável, vez que lhe coube o dever de evidenciar o adequado emprego dos recursos públicos federais repassados, estes autos estão conclusos para julgamento de mérito, a teor do art. 202, § 6º, do Regimento Interno, pela irregularidade das contas, condenação ao pagamento do valor de R$ 402.250,00 (valor histórico) e imputação de multa.
9.	Verifica-se que o beneficiário dos valores não se reveste da condição de bolsista descumpridor de termo de compromisso, circunstância que poderia, em tese, afastar a aplicação de multa, segundo a jurisprudência desta Corte. Ao assinar o termo de aceitação de apoio financeiro a projeto (peça 6, p. 6-20) , o responsável assumiu a condição de gestor dos recursos federais pactuados, na qualidade de coordenador do projeto, quando chamou para si o ônus de comprovar a aplicação dos valores recebidos.
10.	Julgo que a situação, em que se deu a omissão no dever de prestar contas, fere dispositivo constitucional e caracteriza fato grave, na medida em que o responsável ignora a obrigação de demonstrar a correta aplicação dos recursos, agravando-se, neste processo, pelo fato de não se dignar a atender aos chamamentos do repassador e desta Corte.
11.	Nesse panorama, defendo a aplicação da multa sugerida, no percentual de 50% do valor atualizado do débito, perfazendo o valor de R$ 331.000,00.
	Diante do exposto, voto pela adoção da minuta de acórdão que trago ao exame deste Colegiado.
TCU, Sala das Sessões Ministro Luciano Brandão Alves de Souza, em 29 de outubro de 2019.
ANA ARRAES 
Relatora